【裁判字號】    89,易,1267
【裁判日期】    920908
【裁判案由】    詐欺
【裁判全文】
臺灣桃園地方法院刑事判決                        八十九年度易字第一二六七號
    公  訴  人  臺灣桃園地方法院檢察署檢察官
    被      告  己○○
                壬○○
右列被告等因詐欺案件，經檢察官提起公訴（八十八年度偵字第一四五四二號），本
院判決如左：
    主    文
己○○無罪。
壬○○被訴部分公訴不受理。
    理    由
壹、無罪部分：
一、公訴意旨略以：被告己○○與壬○○（另諭知不受理）、丙○○（經合法傳拘未
    到庭，嗣通緝到案後再行審理）明知並未承包臺東縣政府大武鄉大竹村平地山胞
    移往愛國段廿七號保留地之興建工程，竟共同意圖為自己不法之所有，於民國八
    十七年初先由壬○○出面向辛○○○股份有限公司（下稱菩堤公司）負責人戊○○及股東乙○○推介，佯稱國信開發工程股份有限公司（下稱國信公司）負責人
    己○○、丙○○已標取臺東縣政府大武鄉大竹村平地山胞移往愛國段廿七號保留
    地之興建雙併連棟式二層樓房四十一戶營建工程，丙○○願出讓該工程與菩堤公
    司施工，該工程之施作有厚利可圖云云。壬○○、丙○○復於八十七年四月五日
    ，在桃園縣中壢市○○路三九八號六樓之八國信公司內，提出臺東縣政府七十四
    年六月二十五日（七四）府民山行字第四三八一五號函文一份，及大武鄉辦理山
    胞安全勘虞村落愛國蒲部落遷建戶核定名冊一份，使菩堤公司相信確有此工程，
    而陷於錯誤簽立工程契約書，戊○○並依約交付丙○○新臺幣（下同）四百萬元
    作為興建工程之開銷；嗣經戊○○、乙○○發覺有異而向臺東縣政府查詢，方知
    丙○○等人並未標得上開工程，業已交付之款項又催討無著，始悉遭詐騙，因認
    被告己○○共同涉有刑法第三百三十九條第一項詐欺取財罪嫌。
二、訊據被告己○○堅詞否認有右揭共同詐欺犯行，辯稱：當初是丙○○為臺昱開發
    工程有限公司（下稱臺昱公司）去跟興建工程委員會主委即地主庚○○、大武鄉
    公所秘書甲○○談右揭興建工程，談好後興建工程委員會願意把工程發包給臺昱
    公司，臺昱公司當時財務有問題，已經沒有辦法做了，所以才將興建工程轉到國
    信公司，因為國信公司沒有營建執照，所以才轉包給菩堤公司，菩堤公司有簽發
    一張四百萬元支票作為保證金，後來該支票退票，伊認為菩堤公司可能施工品質
    會有問題，就與丙○○到菩堤公司返還該支票並解除契約，嗣後丙○○與菩堤公
    司間的事，伊並未參與等語。
三、公訴人認被告己○○涉有上開詐欺犯行，係以：(一)菩堤公司負責人戊○○之指訴
    (二)證人即菩堤公司股東乙○○之證述；(三)菩堤公司與國信公司所簽訂之工程契約
    書及所附臺東縣政府七十四年六月二十五日（七四）府民山行字第四三八一五號
    函文、大武鄉辦理山胞安全勘虞村落愛國蒲部落遷建戶核定名冊；(四)大武鄉公所
    雖確有大竹村遷居愛國段計畫，亦有造具遷建戶核定名冊，然該計畫尚在進行中
    ，並無任何公司承包該工程，且該鄉公所從未曾與丙○○、己○○、庚○○等人
    商定該工程乙節，有臺東縣大武鄉公所八十九年三月二十一日（八九）武鄉民輔
    字第一三五六號函文等為據。
四、按犯罪事實應依證據認定之，無證據不得認定其犯罪事實；又不能證明被告犯罪
    者，應諭知無罪之判決，刑事訴訟法第一百五十四條第二項、第三百零一條第一
    項分別定有明文。又告訴人之告訴，係以使被告受刑事訴追為目的，是其陳述是
    否與事實相符，仍應調查其他證據以資審認；而刑法第三百三十九條第一項詐欺
    罪之成立，以意圖為自己或第三人不法所有，以詐術使人將本人或第三人之物交
    付為要件，所謂以詐術使人交付，必須被詐欺人因其詐術而陷於錯誤，若其所用
    方法，不能認為詐術，亦不致使人陷於錯誤，即不構成該罪，此有最高法院五十
    二年臺上字第一三○○號、四十六年臺上字第二六０號判例要旨可資參照。經查
    ：
    (一)菩堤公司與國信公司於右揭時地簽訂協議書，依該協議書第三條規定，菩堤公
      司須給付國信公司四百萬元，菩堤公司遂以現金十三萬元、菩堤公司為發票人
      之六紙支票（票面金額分別為：二十四萬九千元、四十萬元、二十二萬一千元
      、五十萬元、一百零五萬元、一百四十五萬元）給付，由丙○○收受等情，有
      協議書（見八十八年度他字第一七０號卷第四至八頁，下稱他字卷）附卷可稽
      。而其中除面額五十萬元部分係由被告己○○提示獲付款外，其餘各該支票係
      由丙○○以他人名義提示而獲付款，有菩堤公司負責人戊○○所提各該支票影
      本及銀行收取存戶繳交註銷退票紀錄手續費收據等（見菩堤公司九十年三月八
      日陳述狀，附於本院卷）在卷可按。
    (二)菩堤公司負責人戊○○及負責簽訂協議書之股東乙○○雖一再於偵查中指陳：
      被告己○○與丙○○透過壬○○向伊等稱國信公司已標取前揭興建工程，願讓
      出該工程由菩堤公司施工，簽約時並提出提出臺東縣政府七十四年六月二十五
      日（七四）府民山行字第四三八一五號函文，及大武鄉辦理山胞安全勘虞村落
      愛國蒲部落遷建戶核定名冊，使伊等誤信確有該興建工程，而簽訂前揭協議書
      並交付四百萬元等語。而偵查中經函詢大武鄉公所，亦確認雖有大竹村遷居愛
      國段計畫，亦有造具遷建戶核定名冊，然該計畫尚在進行中，並無任何公司承
      包該工程，且該鄉公所從未曾與丙○○、己○○、庚○○等人商定該工程等情
      ，有該鄉公所八十九年三月二十一日（八九）武鄉民輔字第一三五六號函文（
      見八十八年度偵字第一四五四二號卷第六四至六五頁，下稱偵字卷）可按。然
      查：
    1.依卷附臺東縣政府七十四年六月二十五日（七四）府民山行字第四三八一五號
      函文及八十八年四月十九日（八八）府民山行字第０四一一四九號函（以上見
      他字卷第七八至七九頁，偵字卷第五０頁）、臺東縣大武鄉公所八十九年三月
      二十一日（八九）武鄉民輔字第一三五六號函可知，本案為山胞安全堪虞村落
      遷住計畫，該計畫當時係由大武鄉公所輔導遷住戶成立遷住興建執行委員會負
      責協調整合自建住宅及建築式樣之擬定，該計畫係由政府輔導辦理貸款，由遷
      程，而該興建工程係由大武鄉公所輔導遷住戶成立遷住興建執行委員會，由該
      興建委員會負責找尋施工廠商，臺東縣政府撥款補助，並非由大武鄉公所或臺
      東縣政府對外招標。
    2.依被告丙○○於本院調查中所述：伊告訴他們是遷村的計畫，因為當初有一個
      給伊等工程的人甲○○及村長，伊告訴他們伊等是向遷村計畫委員會拿到這個
      工程等語；而菩堤公司負責人戊○○就此亦於本院調查中陳稱：當初他是這麼
      告訴伊等的，並且說他會一手包辦，叫伊等不用管等語（見本院九十年七月三
      日訊問筆錄）。則菩堤公司與國信公司簽訂上開協議書之時，並未虛構已向臺
      東縣政府或大武鄉公所標取上開興建工程一事，而係告知已取得遷住興建執行
      委員會委託興建該工程。
    3.又依被告丙○○於本院調查中所述：原住民遷村計劃委員會有和伊等訂約，是
      和主任委員甲○○訂約、（當時這個工程是何人拿到的？）是臺昱公司拿到的
      等語（見本院八十九年八月二日、九十年七月三日訊問筆錄）；此與證人即臺
      昱公司負責人丁○○於本院調查中所述：大部分都是丙○○去洽談後再跟伊說
      ，他跟伊說遷村計畫有利可圖，當時丙○○跟伊說遷村計畫他已經跟甲○○談
      妥了，且標得遷村計畫˙˙˙（臺昱公司有無因此支付定金給甲○○？）有，
      支付的金額是五百萬元，錢是丙○○付了伊才知道，五百萬元是臺昱公司給的
      等語相符。參以證人即上開保留地地主庚○○於本院調查中所述：（大武鄉○○段二七號保留地重建的部分是否有委託你去執行？）伊知道此事，但是伊沒
      有受委任去執行，這個部分都是前任秘書甲○○做的˙˙˙（有無人找你洽談
      過重建的事宜？）有很多人找過伊談重建發包的事情，廠商也有，但是有關簽
      約細節的部分，伊都沒有參與，都是甲○○參與的˙˙˙（為何這部分都是甲○○負責？）因為甲○○當過大竹村村幹事，伊當時是村長，後來甲○○當秘
      書的時候，伊已經村長卸任，當時因為大竹村村莊有土石流的問題，所以甲○○就計劃把這些人遷到伊所捐出的愛國段二七號，因為伊也不識字，所以就將
      這個計劃都交給甲○○去負責等語（以上見本院九十一年十二月二十三日訊問
      筆錄）。足徵丙○○確有就前揭興建工程與當時擔任該村秘書職務之甲○○洽
      談並交付工程款，並認臺昱公司因此取得遷住興建執行委員會委託興建該工程
      。從而，丙○○因此將該工程轉與被告己○○之國信公司，而由被告己○○與
      菩堤公司簽訂前開協議書，客觀上難認被告己○○有虛構事實之詐術行為。
    4.被告己○○於本院調查中供稱：˙˙˙工程契約書簽立後告訴人所交付的四百
      萬元支票退票，伊與丙○○南下與告訴人協調返還支票並解除契約，之後他們
      再談後續之事伊都不知情等語；此為丙○○所是認，而證人乙○○就此亦未爭
      執（見本院八十九年十二月六日訊問筆錄）。參以菩堤公司所給付前揭現金及
      支票，依菩堤公司負責人戊○○於本院調查中所述：˙˙˙伊的現金及支票都
      是交給丙○○，伊不知道己○○知不知情等語（見本院九十年三月二十二日訊
      問筆錄），足認被告己○○辯稱：對丙○○其後自菩堤公司取得四百萬元款項
      並不知情一事，並非子虛。至被告己○○雖有提示菩堤公司所簽發支票五十萬
      元，然其就此供稱：係被告丙○○為清償借款所交付等語，核與丙○○於本院
      調查中所述：（有無交告訴人戊○○的票給己○○？）有的，因為伊與他有債
      務的問題等語相符（見本院九十年五月八日、同年月三十一日訊問筆錄）。
五、綜上所述，公訴人所引證據，尚不足認定被告己○○有右揭施用詐術行為，此外
    ，復查無其他積極證據足認被告己○○有其所指詐欺犯行，按上說明，應為無罪
    諭知。
貳、不受理部分：
一、公訴意旨認被告壬○○有右揭壹一所示共同詐欺犯行。
二、按被告死亡者，應諭知不受理之判決，刑事訴訟法第三百零三條第五款定有明文
    。查被告壬○○業於九十二年四月三日死亡，有高雄縣鳥松鄉戶政事務所九十二
    年七月九日鳥鄉戶字第０九二０００一七一六號函所檢附之除戶資料可稽（附於
    本院卷），按上說明，此部分應為不受理諭知，併不經言詞辯論為之。
據上論斷，應依刑事訴訟法第三百零一條第一項、第三百零三條第五款、第三百零七
條，判決如文。
本案經檢察官陳志全到庭執行職務。
中      華      民      國    九十二    年      九      月      八      日
                            臺灣桃園地方法院刑事第五庭
                                審判長法  官  江振義
                                      法  官  丁俊成
                                      法  官  許泰誠
如不服本判決應於收受送達後十日內向本院提出上訴書狀，其未敘述上訴之理由者並
得於提起上訴後十日內向本院補提理由書（均須按他造當事人之人數附繕本）。
                                      書記官  王嘉麒
中      華      民      國    九十二    年      十      月      六      日


司法院資訊處製作；財團法人民間司法改革基金會備份。
